最高法院刑事判決　　　　　　　　　　　　　　　九十一年度台上字第二四五五號
　　上　訴　人　甲○○
　　選任辯護人　林武順律師
右上訴人因偽造文書案件，不服台灣高等法院花蓮分院中華民國九十年十一月二十九
日第二審更審判決（八十九年度上更(一)字第六六號，起訴案號：台灣台東地方法院檢
察署八十四年度偵字第二三四六、二四七九號，八十五年度偵字第七一九號），提起
上訴，本院判決如左：
    主  文
原判決撤銷，發回台灣高等法院花蓮分院。
    理  由
本件原判決認定上訴人甲○○在台東縣台東市○○路○段四五七號經營修車廠，為牟
取暴利，意圖為自己不法之所有，基於概括之犯意，自民國八十四年六月間起，連續
以低價收購他人已撞毀不堪修復之車輛及車籍資料，再於台灣各地竊取同一型式之汽
車，以借屍還魂之方式，套用收購事故車之資料，再變造引擎號碼出售，牟取暴利，
先於八十四年六月九日以新台幣（下同）八萬元之代價向吳魁琦購得牌照號碼ＬＹ｜
三六二○號，引擎號碼Ａ四Ｔ｜一六五三○號三陽喜美小客車，再以竊得之同型車，
變造贓車之引擎號碼，套裝成修復之預先收購之上開事故車，由李林順牙保，以三十
萬元之價格出售予不知情之王兆華使用。復於同月十七日以同一手法，購買牌照號碼
ＷＲ｜○六三二號，引擎號碼ＶＡ｜ＡＦ○一一三三號事故車，再加以變造引擎號碼
後，以四十二萬五千元出售予劉玉龍使用。再於同月三十日向鄭東誠購得萬達小客車
租賃行租予賴孟俊使用，嗣因車禍嚴重損壞，無法修復之ＷＲ｜六四四五號（原車牌
ＪＪ｜一三七二號），引擎號碼四Ｇ六三Ｙ○一八七五三號中華得利卡二千西西廂型
車；另意圖為自己不法之所有，於同年七月十五日晚上七時許，在台北市南港區○○
○路○段三五巷二三弄二十五號前，竊取呂理元所有，車牌號碼ＣＢ｜五四五○號，
引擎號碼四Ｇ六三Ｙ○一九二六三號同型車後，駛回上開其所經營之汽車修理廠，將
該竊得之廂型車引擎號碼變造為四Ｇ六三Ｙ○一八七五三號，於同年九月六日經由不
知情之胡立忠介紹，以三十九萬五千元之價格出售予朱昌輝使用等情。因而撤銷第一
審不當之判決，依牽連犯規定，仍論處上訴人連續行使變造私文書，足以生損害於他
人罪刑。固非無見。
惟查：(一)科刑之判決書，須將認定之犯罪事實詳記於事實欄，然後於理由內逐一說明
其憑以認定之證據，以使事實與理由兩相一致，方為合法。原判決既認定上訴人係連
續以竊取同一型式之汽車，套用在事前收購不堪修復之事故車，再分別變造引擎號碼
後，出售牟利，則其各次竊盜及變造文書（引擎號碼）之犯行，自應明白認定，詳細
記載，乃原判決事實欄僅記載：「八十四年六月九日……購得牌照號碼ＬＹ｜三六二
○號，引擎號碼Ａ四Ｔ｜一六五三○號……小客車，再以竊得之同型車，變造……引
擎號碼……出售不知情之王兆華使用；八十四年六月十七日……購買牌照號碼ＷＲ｜
○六三二號，引擎號碼ＶＡ｜ＡＦ○一一三三號事故車，再加以變造引擎號碼後……
出售予劉玉龍使用……」云云。並未就上訴人究於何時何地以如何之方法竊取何人所
有何牌照之車輛等認定上訴人竊盜犯行有關事項明確記載，已不足資為適用法律之依
憑。且未於理由內逐一說明認定上訴人有上開竊盜犯行所憑之證據，亦難認適法。(二)
有罪判決理由之敘述，應依證據，且須與卷內之證據資料相適合，否則即有證據上理
由矛盾之違法。原判決係依憑被害人許理元於警訊時之指訴，資為認定上訴人出售與
朱昌輝之ＷＲ｜六四四五號小客車，係竊取許理元所有之ＣＢ｜五四五號同型車後，
予以套裝並變造其引擎號碼（見原判決理由一｜(一)）。然查許理元於警訊時僅供稱曾
於八十四年七月十五日十九時許，在台北市南港區○○○路○段三十五巷二十三號前
失竊一部中華紅色二千西西車牌ＣＢ｜五四五○、引擎四Ｇ六三Ｙ○一九二六三號等
情，同時拒絕認領該車輛之車殼（見一九二四五號警卷第三頁），並未指訴其失竊之
車輛係遭上訴人竊得後，將引擎號碼變造，乃原判決逕憑許理元上開警訊指訴，遽行
推測認定上開上訴人賣予朱昌輝之ＷＲ｜六四四五號車輛，係竊自許理元失竊之車輛
云云。其判決理由之敘述，與卷存證據資料不相適合，自有證據上理由矛盾之違誤。
(三)事實之認定，應憑證據，如未發現相當證據，或證據不足以證明，自不能以推測或
擬制之方法以為裁判之基礎。經查ＬＹ｜三六二○號三陽喜美小客車，固係上訴人於
八十四年六月九日輾轉以八萬元購得，且其上之引擎號碼於案發後經警採取與監理站
存檔碼模比對結果，字跡並不相同，該車引擎號碼確經變造無誤。惟上訴人一再辯稱
其購得後旋將之以十萬元代價出售與羅國雄，嗣由羅國雄將之以二十七萬五千元之價
格出售與林李順，林李順再將之以三十萬元轉售不知情之王兆華等情。而上訴人上開
所辯各節亦經林李順、王兆華證述無異（見一六五九五號警卷第一、四頁）並有上訴
人及林李順分別提出之汽車買賣契約書在卷可稽（見一審卷第二十七頁同上警卷第九
頁、第十頁），足證上訴人所辯非虛。卷內似亦無上訴人將上開車輛出售與王兆華之
證據可憑，原判決僅因羅國雄按址無從傳喚，遽予推測上開車輛係上訴人變造引擎
號碼後將之出售與王兆華，自嫌速斷，尤與採證法則有悖。(四)法院實施勘驗，就勘驗
之日、時及處所，除有急迫情形外，應通知依法得在場之當事人及審判中之辯護人，
刑事訴訟法第二百十九條準用同法第一百五十條第三項定有明文，此為事實審法院實
施勘驗所應踐行之方法及程序，旨在使當事人及辯護人能及時到場，為必要之陳述及
辯護，俾勘驗結果得以昭公信。原審於九十年十月十五日勘驗比對ＷＲ｜○六三二號
贓車引擎號碼與台東監理站電話傳真之引擎碼模時，並未依上開規定通知當事人及上
訴人選任之辯護人，亦未敘明有何急迫情形致無法通知之理由，有該勘驗筆錄在卷可
稽（見原審更(一)卷第一一三頁），致上訴人事後一再質疑上開勘驗內容之真實性。是
原審上開勘驗程序難謂適法。況原審法院係將卷附警方採得之ＷＲ｜○六三二號引擎
號碼與台東監理站電話傳真之碼模重疊比對。因上開碼模非原始資料，且係肉眼為之
，難期正確，原審未將之送請專業鑑定機關代為鑑定，自行以肉眼比對，遽認二者字
體間距並不相符，繼而推論係上訴人所變造，尤嫌速斷。以上諸端或為上訴意旨所指
摘或為本院得依職權調查之事項，應認原判決仍有撤銷發回之原因。
據上論結，應依刑事訴訟法第三百九十七條、第四百零一條，判決如主文。
中      華      民      國    九十一    年      五      月      二      日
                              最高法院刑事第四庭
                                  審判長法官  紀  俊  乾
                                        法官  黃  正  興
                                        法官  劉  介  民
                                        法官  陳  東  誥
                                        法官  張  春  福
      右正本證明與原本無異
                                              書  記  官
中      華      民      國    九十一    年      五      月      六      日
